【裁判字號】    99,台上,1300
【裁判日期】    990715
【裁判案由】    請求給付違約金
【裁判全文】
最高法院民事判決            九十九年度台上字第一三○○號
上  訴  人  甲 ○ ○
訴訟代理人  陳 雲 進律師
上  訴  人  乙 ○ ○
            丙 ○ ○
            丁○○○
共      同
訴訟代理人  蕭 道 隆律師
上列當事人間請求給付違約金事件，兩造對於中華民國九十八年
十一月十七日台灣高等法院台南分院第二審更審判決（九十七年
度重上更(一)字第一九號），各自提起上訴，本院判決如下：
    主  文
原判決廢棄，發回台灣高等法院台南分院。
    理  由
本件上訴人甲○○主張：對造上訴人乙○○、丙○○、丁○○○
（下稱乙○○等三人），於民國七十七年十二月四日與伊訂立買
賣契約（下稱系爭契約），共同出賣渠等所有坐落嘉義縣中埔鄉
○○段（以下均同）七八之四、七八之二、七八之五、七九之八
地號如系爭契約後附略圖範圍土地（下稱系爭土地），價金每坪
新台幣（下同）五千元。伊已付清價金一千零五十萬三千八百五
十元，詎乙○○等三人違約，於八十一年四月六日提供七八之二
、七九之八地號土地，為訴外人台灣土地銀行設定最高限額抵押
權四百二十萬元，以為丙○○、丁○○○（下稱丙○○等二人）
債務之擔保；又於八十一年七月三日利用訴訟技巧，塗銷乙○○
等三人因預備辦理移轉系爭土地，原就七八之二、七八之五、七
九之八地號土地所為與鄰地合併或分割並移轉與丙○○之登記；
再於八十二年六月十五日，乙○○捏造虛偽事實，對伊提出偽造
文書之刑事告訴；另伊催告乙○○等三人辦理所有權移轉登記均
未果。乙○○等三人藉故不履行契約，依系爭契約第九條之約定
，應按已付價金加倍賠償伊違約金。伊為建築檳榔市場而購買系
爭土地，必須乙○○等三人共同履行，始能完成契約目的，乙○
○等三人均應就任何一人之違約行為，對伊負連帶賠償責任。爰
依系爭契約第九條約定，求為命乙○○等三人連帶給付二千一百
萬七千七百元並加付法定遲延利息之判決。
上訴人乙○○則以：伊未授權訴外人李豐川代為訂立系爭契約，
亦未收受任何價金。系爭契約未經伊簽名，伊之印文係甲○○串
同代書所盜蓋，系爭契約對伊不生效力。且伊所有七八之四及七
八之五地號土地，已遭無權移轉登記於丙○○名下，並變更為七
七之八地號，經甲○○訴請丙○○移轉登記，獲勝訴判決確定，
已登記為甲○○所有，伊無違約可言等語置辯。
上訴人丙○○等二人則抗辯以：系爭契約第九條違約金之約定，
僅適用於給付不能之情形，七八之二地號土地與他筆土地合併變
為七七之八地號土地，甲○○已依確定判決，將七七之八號土地
辦理移轉登記為其所有完畢，自不得請求伊二人給付違約金。況
系爭土地已交付予甲○○，其可使用收益系爭土地，並無損失，
其請求損害賠償總額預定之違約金，非有理由等語。
原審廢棄第一審所為命乙○○等三人給付超過各二百萬元本息部
分，改為判決駁回甲○○該部分之訴，並維持第一審所為命乙○
○等三人各給付甲○○二百萬元本息，駁回甲○○其餘之訴（一
千零五十萬三千八百五十元本息）部分之判決，分別駁回甲○○
上訴及乙○○等三人其餘之上訴，無非以：上訴人乙○○雖否認
授權訴外人李豐川（乙○○之姊夫、丙○○之父、丁○○○之配
偶）代為簽立系爭契約，然綜觀乙○○及訴外人李豐川、何思遠
（系爭契約代書）、林世鐘（檳榔市場合夥人）等於乙○○對丙
○○等起訴確認土地所有權存在民事事件、及甲○○等因系爭契
約被訴偽造文書刑事案件審理中所為關於乙○○交付印章與李豐
川、系爭契約締約過程、乙○○自行提供印鑑證明等陳述，可信
甲○○主張乙○○授權李豐川與其簽訂系爭契約之情屬實，乙○
○否認之詞不可採。依系爭契約第二條所載簽約定金二百萬元、
七十八年二月二十日二百萬元、同年四月二十日二百萬元、同年
六月二十日尾款（經核計為四百五十萬三千八百五十元）均收訖
認章，並蓋有乙○○等三人印章之情，參以李豐川於上開偽造文
書刑事案件所陳其已收受甲○○交付之買賣價金五百七十萬元，
其餘未付部分算為股份之詞，暨證人何思遠所證買賣雙方交付價
金完畢，始至其處表示收訖蓋章等證詞，合計系爭契約所載收訖
款項四百五十萬三千八百五十元及匯款五百七十萬元（共一千零
二十萬三千八百五十元），再計入李豐川股款部分三十萬元，堪
認甲○○業已付清系爭土地買賣價金。其次，訴訟標的之法律關
係，於確定之終局判決經裁判者，當事人之一造以該確定判決之
結果為基礎，於新訴訟用作攻擊防禦方法時，他造應受其既判力
之拘束，不得以該確定判決言詞辯論終結前，所提出或得提出而
未提出之其他攻擊防禦方法為與該確定判決意旨相反之主張，且
既判力不僅關於其言詞辯論終結前所提出之攻擊防禦方法有之，
即其當時得提出而未提出之攻擊防禦方法亦有之。甲○○已付清
價金，既如前述，丙○○等二人辯稱僅收到價金五百七十萬元，
自不可採。矧甲○○前以系爭買賣關係，訴請丙○○移轉土地所
有權登記事件，已經判決確定（台灣嘉義地方法院八十一年度訴
字第三七二號、原審八十八年度上更(一)字第四九號，下稱他案確
定判決），丙○○於該事件審理中僅爭執系爭買賣無效，未抗辯
甲○○未付清價金之情，其於該事件審理中得抗辯上情而未抗辯
，丙○○等二人自不得再於本件訴訟中為違反他案確定判決意旨
之主張（即不得再主張上訴人甲○○未付清買賣價金），而應受
上開確定判決既判力之拘束。查系爭契約買賣之土地中，其中七
八之四號、七八之五號土地，原均為乙○○所有，前者於八十年
一月三十日移轉登記為丙○○所有，後者於同年三月七日分割出
部分為七八之六號土地，並將該七八之六號土地移轉登記為丙○
○所有，同日再併入七八之四號土地；同年六月十八日，丙○○
所有之七八之四號土地分割出一部為七八之九號土地，將七八之
九號土地移轉登記與訴外人李國彥所有，李國彥所有之七七之一
號土地分出一部為七七之八號，並將七七之八號土地移轉與丙○
○所有，嗣七七之八號與七八之四號土地再合併為七七之八號土
地各情，有土地登記簿謄本可稽。而甲○○於八十六年十月八日
以存證信函定期一個月期間，催告乙○○等三人，履行系爭契約
之所有權移轉登記債務，惟乙○○、丙○○明示拒絕給付，丁○
○○則未置理等情，為兩造不爭之事實，雖乙○○等三人已將系
爭土地交付甲○○使用，然系爭土地除七七之八號土地已經他案
確定判決移轉甲○○並登記完畢外，其餘土地（丙○○所有之七
八之二號、丁○○○所有之七九之八號、乙○○所有之分割後七
八之五號土地）均迄未依約移轉登記與甲○○，乙○○等三人仍
有違約。甲○○主張乙○○等三人應依系爭契約第九條「若出賣
人不賣或不履行交付買賣標的物以及中途發生糾葛至不能出賣等
情時應將已收定金、價金加倍賠償與承買人做為違約金。」之約
定，賠償其違約金，即非無據。乙○○等三人既非甲○○嗣與李
豐川等所簽訂合夥契約書之當事人，自無從依該契約約定限制甲
○○行使系爭契約權利。揆嘉義縣中埔鄉公所及嘉義縣政府分別
函示之旨，可知系爭土地無法變更為市場用地，係人民申請變更
都市計畫或建議，不得個案辦理或零星變更所致，與乙○○三人
應負之移轉系爭土地所有權登記義務無涉，不影響其三人未辦理
移轉登記之違約責任。再按「數人負同一債務，明示對於債權人
各負全部給付之責任者，為連帶債務。無前項之明示時，連帶債
務之成立，以法律有規定者為限。」民法第二百七十二條定有明
文。查系爭契約買賣之四筆土地分屬乙○○等三人各自所有，惟
於同一契約上同列為出賣人，復買賣價金未區分各筆土地位置優
劣，概以每坪五千元計算，且總價金及訂金之收受亦均未加區分
一節，為兩造所不爭執，佐以證人吳富馨（檳榔市場合夥人）、
吳豐川分別所證：系爭土地由吳富馨負責規劃與設計，不知乙○
○土地所占比例，不是整筆土地買賣，由賣方指界，及出售土地
坪數乃買方規劃計算等語，可認系爭契約買賣雙方有賣方結合三
人所有系爭土地共同出售，買方一次購買系爭土地用以規劃檳榔
市場之意思至明。則乙○○等三人必須共同履行，始能完成系爭
契約之目的，就乙○○等三人依契約應履行之給付，（似）為不
可分債務。惟系爭契約第九條約定者，乃不於適當時期或不依適
當方法履行債務所生損害之賠償（給付遲延損害賠償）總額預定
之違約金，並非契約原約定給付或替代給付之同一債務，自與不
可分之約定給付有間。本件違約債務既為金錢給付，契約並無連
帶之明示，法律亦無特別規定，應屬可分之債，依法應由乙○○
等三人平均負擔。茲審酌乙○○等三人於七十八年二月一日即將
系爭土地交付甲○○使用收益，僅有未辦理移轉登記之違約情節
，且系爭土地之一部即前述七七之八號，面積○．一三九九公頃
（合約四二三坪），已經移轉登記為甲○○所有，七八之五號土
地亦經甲○○聲請假處分在案，甲○○未舉證證明有已出售他人
之重大損害情事；及國內土地價格指數及消費者物價指數自八十
五年間起逐年下降，銀行定存利率，自七十七年間年利率百分一
○逐年降至九十八年利率百分一以下，暨甲○○買受系爭土地已
逾十年之損害，認甲○○依約請求已付價金二倍之違約金，尚嫌
過高，應酌減為六百萬元，乙○○等三人平均分擔各二百萬元。
是甲○○訴請乙○○等三人連帶給付其違約金二千一百萬七千七
百元本息，僅其中乙○○等三人各給付二百萬元本息部分為正當
，應予准許；其餘請求均非有理，應予駁回等詞，為其判斷之基
礎。
查系爭契約第九條明文約定：「……若出賣人不賣或不履行交付
買賣標的物以及中途發生糾葛致不能出賣等情事時應將已收定金
、價金加倍賠償與承買人做為違約金」。是必須乙○○等三人有
「不賣」或「不履行交付買賣標的物」或「中途發生糾葛致不能
出賣」之情形時，甲○○始得依該約定請求違約金。而所謂「不
賣」、「不履行交付買賣標的物」、「中途發生糾葛致不能出賣
」所指之違約情形究屬債務不履行型態（給付不能、給付遲延、
不完全給付）之何者？尚非無疑。乙○○等三人抗辯上開違約條
款所約定之違約類型，限於給付不能情形，不及於給付遲延或不
完全給付等語（原審更(一)字卷第二宗七三頁、一一八頁），是否
全然無據？即非無研酌之餘地。乃原審就乙○○等三人上開辯詞
恝置不論，未加調查並說明其取捨認定之依據，即逕謂系爭契約
第九條所約定者，乃給付遲延損害賠償總額預定性質之違約金，
並以乙○○等三人拒絕移轉系爭土地所有權之違約情事，為其三
人應依該約定給付違約金之論斷，顯見疏率，有理由不備之違法
。且原審既認定上開違約金之約定屬遲延損害賠償總額之預定，
自應先釐清乙○○等三人之遲延情狀及期間，繼就該遲延情形所
致甲○○之具體損害加以計算，以為損害賠償性質違約金額之酌
定準據；原審未見及此，徒以國內土地價格指數及消費者物價指
數變化情形，未具體認定甲○○之損害，即酌減違約金為六百萬
元，失之速斷。次按除別有規定外，確定之終局判決就經裁判之
訴訟標的，有既判力。確定判決，除當事人外，對於訴訟繫屬後
為當事人之繼受人者，及為當事人或其繼受人占有請求之標的物
者，亦有效力。民事訴訟法第四百條第一項、第四百零一條第一
項規定甚明。準此，既判力之主觀範圍以當事人為原則，客觀範
圍則以經裁判之訴訟標的者為限。查甲○○前訴請丙○○移轉土
地所有權登記事件之他案確定判決，被訴當事人僅丙○○，乙○
○、丁○○○非判決既判力所及之人，該確定判決所裁判之訴訟
標的為甲○○依系爭契約關係對丙○○之七七之八地號土地所有
權之移轉登記請求權，該契約價金是否給付完畢非該事件經兩造
充分辯論之重要爭點，亦非絕對影響他案確定判決判斷之重要防
禦，有他案確定判決歷審裁判可稽（一審卷第一宗二一六至二五
七頁），則他案確定判決就系爭契約價金是否給付完畢一節，對
於乙○○等三人無既判力可言。原判決認丙○○等二人受上開確
定判決既判力之拘束，不得再於本件訴訟中抗辯甲○○未付清價
金，亦有違誤。再，觀系爭契約第二條付款辦法：1.簽約同時即
交定金二百萬元正……右記定金確已收訖認章、2.七十八年二月
二十日應交付二百萬元正。右記款項確已收訖認章、3.七十八年
四月二十日應交付二百萬元正。右記定金確已收訖認章、4.尾款
議定於民國七十八年六月二十日全部付清，右記款項經核計為四
百五十萬三千八百五十元正，如數收訖等記載，是否應認四百五
十萬三千八百五十元為尾款之數額，收訖認章之價款總額為一千
零五十萬三千八百五十元，始符文義？參李豐川所述系爭契約價
金扣除其合夥市場之股金外，其餘五百七十萬元均已收受之詞（
一審卷第一宗二九五至二九六頁），及甲○○訴訟代理人自陳五
百七十萬元以外其餘款項係抵充李豐川之股款等語（一審卷第三
宗六六八至六六九頁），乙○○等三人抗辯李豐川非系爭契約
當事人，不得以價金抵充其個人股款（一審卷第三宗六六九頁）
，是否不可採據？自有研求之必要。原審未酌上情，遽認系爭契
約第二條記載係共收訖款項四百五十萬三千八百五十元，加計李
豐川收受匯款五百七十萬元，及其股款三十萬元，謂甲○○業已
付清系爭契約價金，未免速斷，洵有理由不備及未依卷證認定事
實之違法。末查原判決認定乙○○等三人就系爭契約賣方之履約
義務，為不可分債務。果爾，解釋上是否乙○○等三人就債務不
履行之違約責任，亦屬不可分，而應各對甲○○負全部違約賠償
（違約金）責任，始符當事人約定不可分履約債務之真意？非無
進一步探求之餘地。原審徒以本件違約金債務屬金錢債務，謂其
性質可分，與其前開履約債務為不可分之認定，不無前後矛盾之
嫌，亦有未合。兩造上訴論旨，分別指摘原判決於己不利部分為
不當，求予廢棄，均非無理由。
據上論結，本件兩造上訴均有理由。依民事訴訟法第四百七十七
條第一項、第四百七十八條第二項，判決如主文。
中    華    民    國  九十九  年    七    月   十五   日
                      最高法院民事第七庭
                          審判長法官  劉  福  聲
                                法官  鄭  玉  山
                                法官  黃  義  豐
                                法官  劉  靜  嫻
                                法官  袁  靜  文
本件正本證明與原本無異
                                      書  記  官
中    華    民    國  九十九  年    七    月  二十七  日
                                                      Ｅ

司法院資訊處製作；財團法人民間司法改革基金會備份。
